【裁判字號】    89,上訴,573
【裁判日期】    890614
【裁判案由】    偽造文書等
【裁判全文】
臺灣高等法院臺南分院刑事判決              八十九年度上訴字第五七三號    Ｇ
      上  訴  人
      即  被  告  乙  ○  ○
      選任辯護人  林  永  山
右上訴人因偽造文書案件，不服臺灣雲林地方法院八十八年度訴字第四六五號中華民
國八十九年三月二十三日第一審判決（起訴案號：臺灣雲林地方法院檢察署八十八年
度偵緝字第二二九號，移送併辦案號：八十九年度偵字第九十六號），提起上訴，本
院判決如左：
      主      文
上訴駁回。
      事      實
一、乙○○明知自己經商失敗，財務週轉不靈，經濟能力欠佳，竟仍為籌集金錢，而
    於民國（下同）八十六年九月間，自任會首招集丙○○等互助會員共三十二名，
    其中汪月紅以「月紅」名義參加二會，汪文雄以個人名義亦參加二會，致該互助
    會共有三十五會（含會首），約定採內標制，每會會款新台幣（下同）二萬元，
    每月五日晚上八時在乙○○位於雲林縣林內鄉○○村○○路四二巷十五號居處開
    標。乙○○即基於意圖為自己不法所有之概括犯意，於如附表所示之時間，連續
    偽造如附表所示之會員署押並標息於標單上，持向到場之會員誑稱由該被偽造冒
    名之人得標，並於開標後三日內，向活會會員詐取會款（各次詐騙之受害人並詐
    欺所得均如附表所示），致丙○○等活會會員陷於錯誤而分別交付會款，乙○○
    因而詐得會款共計四百五十三萬一千八百元。乙○○復基於上開詐欺犯意，並與
    其妻邱汪淑梅（另案由檢察官偵辦中）本於犯意之聯絡，於八十八年一月三十一
    日，由邱汪淑梅持乙○○所簽發之面額五萬元、付款人為林內鄉農會之支票一紙
    ，至甲○○○位於雲林縣林內鄉○○村○○路七二號住處，向甲○○○詐稱：要
    嫁女兒需借現金等語，實則要將所借得款項支付上開互助會活會會員會款，致甲○○○陷於錯誤，而交付現金五萬元給邱汪淑梅。嗣於八十八年三月間，乙○○
    宣佈互助會停會，上開支票經提示後亦遭退票，活會會員及甲○○○始知受騙，
    乙○○共詐騙得手四百五十八萬一千八百元。
二、案經活會會員丙○○、丁○○及被害人甲○○○訴由臺灣雲林地方法院檢察署檢
    察官偵查起訴及移送併辦。
      理      由
一、訊據上訴人即被告乙○○固坦承有於右揭時地，冒如附表所示之人標會及簽發右
    揭支票，由其妻持向甲○○○調借現款而未付之事實不諱，惟否認有詐欺之犯行
    ，辯稱：當時確有嫁女兒之事實，並無詐騙告訴人甲○○○之故意云云。
二、經查：
（一）被告乙○○於八十六年九月召集互助會，含會首共有三十五會，約定採內標制
      ，每會會款新台幣二萬元，被告除八十六年九月第一會係由會首收取外，被告
      即分別於二、三、四、七、八、九、十、十五、十八會冒如附表所示之人、時
      間及金額標會，業據被告迭次於偵查中、原審及本院審理時均供承不諱，核與
      告訴人丙○○於偵查中、原審（見原審卷第二十六頁）及本院審理時，及告訴
      人丁○○於偵查中及本院審理時指訴情節相符；亦核與證人即活會會員或以其
      家人名義為會員之周金和、張歐玉貴、林淑滿、鄭寶鳳、鄭順宗於偵查中及原
      審審理時，及被冒標之人汪文雄（自稱係被冒標人汪月紅之兄、林玉之子，二
      人均由其處理）、王誌雍、林永滄、蘇天亮於偵查中證稱：係因活會之人來向
      其收死會會款及要標會時才知是被冒標（見八十八年偵字第三三五三號卷第三
      十一頁正、反面），被冒標人即汪文雄（自稱係被冒標人汪月紅之兄、林玉之
      子，二人均由其處理）、林永滄、蘇天亮、王誌雍、黃春來、張彩霞復於原審
      證稱：被告未告知以伊名義標會，亦未同意被告以伊名義標會等語（見原審卷
      第二十七頁、第四十八頁、第六十九頁、第八十二頁、第九十五頁）證述情節
      相符，並告訴人及被告提出之互助會員簿影本（見八十八年偵字第三三五三號
      卷第九頁至第十一頁、八十九年度偵字第九十六號卷第十頁至第十二頁、原審
      卷第三十五頁至第三十七頁），及保證書影本一紙（八十九年度偵字第九十六
      號卷第十三頁）在卷可稽，是被告此部分自白核與事實相符。
（二）被告乙○○於八十八年一月三十一日，由其妻邱汪淑梅持被告所簽發之面額五
      萬元、付款人為林內鄉農會之支票一紙，至甲○○○住處，向甲○○○稱：要
      嫁女兒需借現金等情，業據告訴人甲○○○於偵查中及原審審理時指訴綦詳，
      復為被告所供承，並有被告簽發之支票並退票理由單等在卷可稽（見八十九年
      度偵字第九十六號卷第八頁背面），且被告於原審供稱：伊有叫伊太太向告訴
      人許林美足借錢，之前並未向告訴人借過錢，所借之五萬元是要墊付互助會活
      會的錢，亦不知存摺內是否有五萬元可還，因經濟不好至今未還她等語（見原
      審卷第九十五頁），顯見被告於借款當時並無還款真意，而有意圖為自己不法
      所有之犯意屬實，其上開所辯未詐騙之意並不足信。
（三）被告於八十八年三月即第十九會即止會，業據被告所供承，被告雖提出其於八
      十八年三月至八十八年五月有給付活會會員之情事，固為告訴人及部分證人所
      證述屬實，惟證人汪文雄於原審證稱被告並未還任何錢（見原審卷第二十七頁
      ），且每人所領取金額亦不一，告訴人丙○○及丁○○於本院陳稱被告僅付前
      開三個月，以後即未再付款，且被告係收死會會員之款給付，其本身並未付款
      等語，被告亦不否認其僅前開三個月收死會會款給付，徵之被告係逃匿經通緝
      緝獲等情，足見告訴人之指訴尚非無稽。又被告於取得首會會款後，於第二、
      三、四、七、八、九、十、十五、十八會即冒名標會，而十九會即停標，有標
      會十八會，被告標得會款超過一半，事後亦未拿出會款給付，顯見其於招會時
      即有意圖為自己不法所有之犯意甚明，況且其以冒名標會取得會款即有詐欺之
      事實，至被告以其至親好友名義標會，事後雖未提出告訴，而由活會員丙○○
      及丁○○提出告訴，亦不足以證明已得事後同意或寬恕，即得以免責。
（四）綜上所述，被告自白核與事實相符，惟被告所辯無詐欺之故意，顯係事後卸責
      飾詞，委無足採，本件事證已臻明確，被告犯行洵堪認定，應依法論科。
三、按本件互助會之標單，係以白紙記載姓名及標息金額，為被告供稱明確，則依民
    間互助會之約定，此乃表示某會員以多少利息標取會款之意思，為參與競標互助
    會會款之用意證明，故本件之標單應屬刑法第二百二十條第一項之準私文書。則
    核上訴人即被告所為，係犯刑法第二百十六條、第二百十條之行使偽造私文書罪
    及同法第三百三十九條第一項之詐欺取財罪。其偽造署押之行為為偽造私文書之
    一部行為，偽造私文書之低度行為為行使偽造私文書之高度行為所吸收，均不另
    論罪。起訴書未就被告冒標張彩霞、月紅、林玉、汪文雄等人之犯行，並詐欺告
    訴人甲○○○現金之事實提起公訴，然此與起訴事實有連續犯及牽連犯之裁判上
    一罪之關係，為起訴效力所及，本院自應一併予以審究。又被告先後多次偽造文
    書及詐欺之犯行，時間緊接，觸犯犯罪構成要件相同之罪名，顯均係基於概括犯
    意而為，應依連續犯規定分別論以一罪，並均加重其刑。被告所犯上開詐騙告訴
    人甲○○○之犯行，與其妻邱汪淑梅間，有犯意之聯絡，行為之分擔，為共同正
    犯。再者，被告所犯詐騙互助會員會款，係於每一會次詐騙各活會會員，為一行
    為觸犯數罪名，侵害數法益，屬想像競合犯，應論以一詐欺取財罪。另被告行使
    偽造私文書之目的係在詐騙會款，所犯上開二罪間，有方法結果之牽連關係，為
    牽連犯，應從一重論以行使偽造私文書罪。
四、原審以被告罪證明確，因以適用刑法第五十六條、第二百十六條、第二百十條、
    第三百三十九條第一項、第五十五條，罰金罰鍰提高標準條例第一條前段等規定
    ，並審酌被告犯後坦承犯行，賠償活會會員三萬餘元之情，但仍未取得被害人之
    諒解，並詐欺所得金額甚鉅等一切情狀，量處有期徒刑一年六月。並說明偽造之
    標單業均撕毀滅失一節，為被告所承稱在卷，其上偽造之署押亦不復存在，而不
    另為沒收之諭知。本院經核原判決認事用法俱無不合，量刑亦稱妥適，被告上訴
    意旨以原判決量刑過重，空言指摘原判決不當，並無可取，為無理由，應予駁回
    。
據上論斷，應依刑事訴訟法第三百六十八條，判決如主文。
本案經檢察官楊秀美到庭執行職務。
中    華    民    國      八十九      年      六      月      十四      日
                                  臺灣高等法院臺南分院刑事第一庭
                                      審判長法官  鄭    文    肅
                                            法官  王    浦  傑
                                            法官  楊    明    章
右正本證明與原本無異。
如不服本判決，應於判決送達後十日內向本院提出上訴狀，其未敘述理由者並應於提
出上訴狀後十日內向本院補提理由書（應附繕本)。
                                      法院書記官  易    慧    玲
中    華    民    國      八十九      年      六      月      十六      日
附錄本判決論罪科刑法條：
刑法第二百十六條：行使第二百十條至第二百十五條之文書者，依偽造、變造文書或
                  登載不實事項或使登載不實事項之規定處斷。刑法第二百十條偽
                  造、變造私文書，足以生損害於公眾或他人者，處五年以下有期
                  徒刑。
刑法第三百三十九條第一項：意圖為自己或第三人不法之所有，以詐術使人將本人或
                          第三人之物交付者，處五年以以下有期徒刑、拘役或科
      或併科一千元以下罰金。
                          以前項方法得財產上不法之利益或使第三人得之者，亦
                          同。
                          前二項之未遂犯罰之。


司法院資訊處製作；財團法人民間司法改革基金會備份。
